# Avance 6: Facebook Prophet

El modelo Facebook Prophet es una herramienta de código abierto desarrollada por Facebook para el análisis y pronóstico de series temporales. 

## Cargue de data.

```{r}
library(forecast)
library(ggplot2)

# Cargar los datos
data <- read.csv("Gold Price.csv")

```

## intalación y cargue del paquete prophet.


```{r}
install.packages("prophet")
library(prophet)


```

## Preparación de datos. 

Para esto, verificamos el formato de la columna date.

```{r}
data$Date <- as.Date(data$Date)

```

Ahora procedemos a renombrar las columnas Date y proce dado que prophet los requiere bajo un formato específco. 

```{r}

df_prophet <- data.frame(ds = data$Date, y = data$Price)
m <- prophet(df_prophet)

```
Veamos la serie de tiempo original. 


```{r}
library(ggplot2)

# Suponiendo que `data` es tu dataframe original con las series de tiempo
ggplot(data, aes(x = Date, y = Price)) +
  geom_line() +
  labs(x = "Fecha", y = "Precio", title = "Serie de Tiempo Original")

```
## Modelo Prophet

veamos como prophet se ajusta y predice sobre los valores originales


```{r}
library(prophet)


m <- prophet(df_prophet)

future <- make_future_dataframe(m, periods = 365)
forecast <- predict(m, future)

```
```{r}

plot_data <- merge(df_prophet, forecast[, c("ds", "yhat", "yhat_lower", "yhat_upper")], by = "ds", all = TRUE)

```

```{r}
library(ggplot2)

# Graficar serie de tiempo original y predicciones
ggplot(plot_data, aes(x = ds)) +
  geom_line(aes(y = y, color = "Original")) +  
  geom_line(aes(y = yhat, color = "Predicción")) +
  labs(x = "Fecha", y = "Precio", title = "Serie de Tiempo Original con Predicciones de Prophet") +
  scale_color_manual(values = c("Original" = "blue", "Predicción" = "red")) +
  theme_minimal()

```

En general, es claro que el prophet predice bastante bien sobre los valores reales, no obstante procedemos a calcular métricas de precisión

```{r}

mae <- mean(abs(forecast$yhat - df_prophet$y))


rmse <- sqrt(mean((forecast$yhat - df_prophet$y)^2))


mape <- mean(abs((df_prophet$y - forecast$yhat) / df_prophet$y)) * 100


cat("MAE:", mae, "\n")
cat("RMSE:", rmse, "\n")
cat("MAPE:", mape, "%\n")

```
MAPE de aproximadamente 13.69306 % indica que las predicciones del modelo Prophet tienen un error absoluto promedio del 13.69306 % respecto a los valores reales. Es una medida relativa que proporciona una perspectiva sobre la magnitud del error en relación con el tamaño de los valores reales. En conclusión el modelo presenta una precisión "decente"


Una vez ajustado y evaluado el prophet podemos proceder a realizar una predicción sobre 12 años.


```{r}
future <- make_future_dataframe(m, periods = 12 * 12, freq = "month")
forecast <- predict(m, future)

```


```{r}
plot(m, forecast)


```

```{r}
predicted_values <- forecast$yhat

# Calcular MAE, RMSE y MAPE
mae <- mean(abs(predicted_values - df_prophet$y))
rmse <- sqrt(mean((predicted_values - df_prophet$y)^2))
mape <- mean(abs((df_prophet$y - predicted_values) / df_prophet$y)) * 100

# Imprimir métricas
cat("MAE:", mae, "\n")
cat("RMSE:", rmse, "\n")
cat("MAPE:", mape, "%\n")

```
## Conclusión

En general la predicción presenta métricas "buenas" podemos ver que este algoritmo es fácil de usar y permite generar rápidamente predicciones que difieren de la típica regresión lineal estándar. Además es especialmente diseñada para predecir sobre intervalos temporales lo cual le da un valor agregado. Las predicciones, presentan un MAPE inferior a 14% en general lo cual podría ser considerado un "éxito".