# Avance 5 ARIMA

Como alternativa, haremos el modelo ARIMA. ARIMA es una integración de 2 métodos, AR (Auto Regresión) y MM (Media Móvil). Queremos el método ARIMA teniendo en cuenta nuestros datos de estacionalidad, por lo que usaremos STLM con el método ARIMA.

Dividiremos nuestros datos en entrenamiento y testeo. Tenemos datos de 2014 - 2021 e intentaremos pronosticar el precio de los últimos 6 meses.

6 meses = 7 * 4 * 6 = 168

```{r}
# Data de entrenamiento
train <- head(data_ts, -168)
# Data de Test
test <- tail(data_ts, 168)

gold_arima_stl <- stlm(y = train, method = "arima")
gold_arima_stl$model
```
## Pronóstico Con Modelo Arima

Después de hacer el modelo, intentaremos pronosticar usando nuestros datos de prueba y visualizarlo.

```{r}
# Pronóstico
gold_ARIMAforecast <- forecast(gold_arima_stl, h = 168)

# Visualización
data_ts %>% 
  autoplot() +
  autolayer(gold_arima_stl$fitted, lwd = 0.5, 
            series = "ARIMA model") +
  autolayer(gold_ARIMAforecast$mean, lwd = 0.5,
            series = "Forecast 1 year")
```

En el gráfico podemos ver que la línea roja (modelo ARIMA) con los datos de entrenamiento es bastante similar a nuestros datos originales. Desafortunadamente, la línea azul (Pronóstico) todavía tiene una desviación de los datos originales. Comprobaremos nuestro error con MAPE

```{r}
MAPE(gold_arima_stl$fitted, train)*100
```
```{r}
MAPE(gold_ARIMAforecast$mean, test)*100
```
El error del modelo Arima es de 0.5561707%, y el error del pronóstico es 4.483968%.


## Evaluación del Modelo

Después de hacer la predicción, evaluaremos nuestra modelo ARIMA con verificación de suposiciones.

### No Autocorrelación

H0: no tiene autocorrelación

H1: tiene autocorrelación

```{r}
# ARIMA Model
Box.test(gold_arima_stl$residuals, type = "Ljung-Box")
```
p-value = 0.94 > 0.05 (No correlación)

### Normalidad

H0: Normalmente distribuido

H1: No se sigue una distribución normal

```{r}
shapiro.test(gold_arima_stl$residuals)
```
El p-value < 0,05 (no se distribuye normalmente).

Nuestro modelo falla en la verificación de la normalidad

 Avance 7: Facebook Prophet

El modelo Facebook Prophet es una herramienta de código abierto desarrollada por Facebook para el análisis y pronóstico de series temporales. 

Primero cargamos la data.

```{r}
library(forecast)
library(ggplot2)

# Cargar los datos
data <- read.csv("Gold Price.csv")

```

Ahora nos aseguramos de instalar y cargar el paquete de prophet.


```{r}
install.packages("prophet")
library(prophet)


```

Procedemos a preparar los datos. Para esto, verificamos el formato de la columna date.

```{r}
data$Date <- as.Date(data$Date)

```

Ahora procedemos a renombrar las columnas Date y proce dado que prophet los requiere bajo un formato específco. 

```{r}

df_prophet <- data.frame(ds = data$Date, y = data$Price)
m <- prophet(df_prophet)

```
Veamos la serie de tiempo original. 


```{r}
library(ggplot2)

# Suponiendo que `data` es tu dataframe original con las series de tiempo
ggplot(data, aes(x = Date, y = Price)) +
  geom_line() +
  labs(x = "Fecha", y = "Precio", title = "Serie de Tiempo Original")

```

veamos como prophet se ajusta y predice sobre los valores originales


```{r}
library(prophet)


m <- prophet(df_prophet)

future <- make_future_dataframe(m, periods = 365)
forecast <- predict(m, future)

```
```{r}

plot_data <- merge(df_prophet, forecast[, c("ds", "yhat", "yhat_lower", "yhat_upper")], by = "ds", all = TRUE)

```

```{r}
library(ggplot2)

# Graficar serie de tiempo original y predicciones
ggplot(plot_data, aes(x = ds)) +
  geom_line(aes(y = y, color = "Original")) +  
  geom_line(aes(y = yhat, color = "Predicción")) +
  labs(x = "Fecha", y = "Precio", title = "Serie de Tiempo Original con Predicciones de Prophet") +
  scale_color_manual(values = c("Original" = "blue", "Predicción" = "red")) +
  theme_minimal()

```

En general, es claro que el prophet predice bastante bien sobre los valores reales, no obstante procedemos a calcular métricas de precisión

```{r}

mae <- mean(abs(forecast$yhat - df_prophet$y))


rmse <- sqrt(mean((forecast$yhat - df_prophet$y)^2))


mape <- mean(abs((df_prophet$y - forecast$yhat) / df_prophet$y)) * 100


cat("MAE:", mae, "\n")
cat("RMSE:", rmse, "\n")
cat("MAPE:", mape, "%\n")

```
MAPE de aproximadamente 13.69306 % indica que las predicciones del modelo Prophet tienen un error absoluto promedio del 13.69306 % respecto a los valores reales. Es una medida relativa que proporciona una perspectiva sobre la magnitud del error en relación con el tamaño de los valores reales. En conclusión el modelo presenta una precisión "decente"


Una vez ajustado y evaluado el prophet podemos proceder a realizar una predicción sobre 12 años.


```{r}
future <- make_future_dataframe(m, periods = 12 * 12, freq = "month")
forecast <- predict(m, future)

```


```{r}
plot(m, forecast)


```

```{r}
predicted_values <- forecast$yhat

# Calcular MAE, RMSE y MAPE
mae <- mean(abs(predicted_values - df_prophet$y))
rmse <- sqrt(mean((predicted_values - df_prophet$y)^2))
mape <- mean(abs((df_prophet$y - predicted_values) / df_prophet$y)) * 100

# Imprimir métricas
cat("MAE:", mae, "\n")
cat("RMSE:", rmse, "\n")
cat("MAPE:", mape, "%\n")

```

En general la predicción presenta métricas "buenas" podemos ver que este algoritmo es fácil de usar y permite generar rápidamente predicciones que difieren de la típica regresión lineal estándar. Además es especialmente diseñada para predecir sobre intervalos temporales lo cual le da un valor agregado. Las predicciones, presentan un MAPE inferior a 14% en general lo cual podría ser considerado un "éxito".